臺灣士林地方法院民事判決　　　　　　　 93年度訴字第187號
原　　　告　大仁工程有限公司
法定代理人　丙○○
訴訟代理人　林賢宗律師
被　　　告　台北縣八里鄉公所
法定代理人　戊○○
訴訟代理人　簡炎申律師
被　　　告　台灣土地銀行股份有限公司
法定代理人　張義雄
訴訟代理人　己○○
被 　　 告　台灣中小企業銀行股份有限公司
法定代理人　乙○○
訴訟代理人　丁○○
被　　　告　永世友工程有限公司
法定代理人　甲○○
上列當事人間請求確認債權存在等事件，本院於民國94年4 月26
日言詞辯論終結，判決如下：
    主      文
確認原告對被告八里鄉公所有新台幣壹佰壹拾肆萬元之工程款債
權存在。
本院九十二年度執助字第一八二號被告永世友工程有限公司與前
烽營造工程股份有限公司間清償票款強制執行事件、九十二年度
執助字第三九九號被告台灣土地銀行股份有限公司與前烽營造工
程股份有限公司間清償票款強制執行事件、九十一年度執全助字
第四二一號被告台灣中小企業銀行股份有限公司與前烽營造工程
股份有限公司間假扣押強制執行事件，就原告前項債權所為之強
制執行程序，應予撤銷。
被告台北縣八里鄉公所應給付原告新台幣壹佰壹拾肆萬元，及自
民國九十三年二月二十八日起至清償日止，按年息百分之五計算
之利息。
訴訟費用由被告負擔。
    事實及理由
壹、程序部分
一、被告永世友工程有限公司（下稱永世友公司）未於言詞辯論
    期日到場，核無民事訴訟法第386 條各款所列情形，爰依原
    告之聲請，由其一造辯論而為判決。
二、被告臺灣中小企業銀行股份有限公司（下稱中小企銀）之法
    定代理人原為乙○○，嗣於訴訟程序進行中變更為鍾甦生；
    另被告台灣土地銀行股份有限公司（下稱土地銀行）之法定
    代理人原為呂桔誠，嗣於訴訟程序進行中變更為張義雄，有
    公司基本資料查詢表（見本院卷第213 頁）、財政部民國93
    年7月20日台財人字第0930038132號函影本（見本院卷第215
    頁）各1 件在卷可稽，茲均據其新任法定代理人具狀聲明承
    受訴訟，經核尚無不合，應予准許。
貳、實體部分
一、原告起訴主張：原告為訴外人前烽營造工程股份有限公司（
    下稱前烽公司）承包被告台北縣八里鄉公所（下稱八里鄉公
    所）「兒一公園新建工程」之小包，因前烽公司積欠原告新
    台幣（下同）114 萬元之工程款，雙方遂於91年4 月30日簽
    立債權讓與契約，由前烽公司將其對被告八里鄉公所之工程
    款債權（下稱前烽公司工程款）其中114 萬元部分讓與原告
    ，並經台灣台北地方法院公證處公證後，由原告於同年5 月
    6 日通知被告八里鄉公所，該所當時並無異議。詎被告八里
    鄉公所嗣後於同年6 月13日接獲本院民事執行處91年5 月24
    日士院儀執全新字第975 號扣押前烽公司工程款之執行命令
    後，竟未聲明異議，而函覆表示前烽公司承攬上開工程之工
    程款尚有淨額1,712,378 元，因被告八里鄉公所曾承諾將工
    程款存入前烽公司設於被告中小企銀之備償專戶，而該項承
    諾因該執行命令而失其效力，故暫將款項保留於該所云云，
    顯然否定原告業已取得系爭114 萬元工程款債權，致原告之
    權利有不安之危險，原告自得訴請確認其對被告八里鄉公所
    之系爭債權存在，並請求被告八里鄉公所給付該款項。又被
    告中小企銀、土地銀行、永世友公司均向本院民事執行處聲
    請就訴外人前烽公司對被告八里鄉公所之工程款債權為強制
    執行，惟該前烽公司工程款債權其中114 萬元部分既已先由
    原告受讓取得，本院仍就系爭114 萬元工程款債權為強制執
    行，自有未合，為此，請求撤銷本院就系爭114 萬元工程款
    債權所為之強制執行程序等語。並聲明：(一)確認原告對被告
    八里鄉公所有114 萬元之債權存在。(二)本院92年度執助字第
    182 號被告永世友公司與前烽公司間清償票款強制執行事件
    、92年度執助字第399 號被告土地銀行與前烽公司間清償票
    款強制執行事件、91年度執全助字第421 號被告中小企銀與
    前烽公司間假扣押強制執行事件，就原告上開債權所為之全
    部強制執行程序，應予撤銷。(三)被告台北縣八里鄉公所應給
    付原告114 萬元，及自起訴狀繕本送達翌日起至清償日止按
    年息5%計算之利息。
二、(一)被告八里鄉公所則以：其與訴外人前烽公司所簽訂之工程
    合約第21條第4 項已明文約定非經雙方同意，不得轉讓該契
    約之權利，前烽公司自不能將其工程款債權讓與原告。且被
    告八里鄉公所於89年4 月間，經前烽公司及被告中小企銀之
    要求，同意將前烽公司之工程款直接存入前烽公司設於中小
    企銀之備償專戶，是關於系爭工程款之給付方式，應已成立
    類似民法第902 條權利質權之三方契約，三方當事人均不得
    片面反悔，前烽公司自無權單方變更該約定而為債權之轉讓
    。又縱認該債權讓與為有效，依民法第299 條之規定，被告
    八里鄉公所亦得以前開三方契約之內容，對抗原告，而拒絕
    將系爭工程款直接支付予原告等語；(二)被告中小企銀則以：
    關於系爭工程款之請領方式，業經前烽公司、被告八里鄉公
    所及被告中小企銀三方合意，約定被告八里鄉公所必須將工
    程款存入前烽公司設於中小企銀之備償專戶，且非經中小企
    銀同意，不得變更，是關於工程款之給付應已成立類似權利
    質權之三方契約，前烽公司不得單方變更該約定而為債權之
    轉讓，又縱認該債權讓與為有效，被告八里鄉公所仍應受前
    開三方契約之拘束，而不能將系爭工程款直接支付予原告等
    語；(三)被告土地銀行則以：原告提起第三人異議之訴無非以
    前烽公司業已將系爭工程款債權讓與原告等語，為其論據，
    然該債權讓與契約縱使存在，亦僅係債權而已，與強制執行
    法第15條之規定並不相符，其請求撤銷該強制執行程序自無
    理由等語；(四)被告永世友公司則以：否認前烽公司業將系爭
    工程款債權讓與原告等語，資為抗辯。並均聲明：原告之訴
    駁回。
三、按確認之訴非原告有即受確認判決之法律上利益者，不得提
    起。所謂即受確認判決之法律上利益，係指法律關係之存否
    不明確，原告主觀上認其在法律上之地位有不安之狀態存在
    ，且此種不安之狀態，能以確認判決將之除去者而言，最高
    法院著有52年台上字第1240號判例可資參照。本件原告主張
    訴外人前烽公司業將其對被告八里鄉公所之工程款債權其中
    114 萬元部分讓與原告，惟被告八里鄉公所否認該債權讓與
    契約之效力，則其等間就原告對被告八里鄉公所之工程款債
    權是否存在，顯有爭執而不明確，且致原告在法律上之地位
    有不安之狀態存在，而此種狀態復得以對被告八里鄉公所之
    確認判決除去之，參諸前開判例意旨，自應認原告有即受確
    認判決之法律上利益存在，先予敘明。
四、兩造不爭執之事實：
  (一)訴外人前烽公司承攬被告八里鄉公所「兒一公園新建工程」
    ，對被告八里鄉公所有超過114 萬元之工程款債存在，原告
    則為前烽公司承攬上開工程之小包。
  (二)原告曾於91年5 月6 日通知被告八里鄉公所，前烽公司業將
    其中114 萬元之工程款債權讓與原告，被告八里鄉公所收受
    該通知後並未立即表示異議。
  (三)本院91年度執全字第975 號假扣押強制執行事件，曾依債權
    人之聲請，於91年5 月24日核發執行命令扣押債務人前烽公
    司對被告八里鄉公所之前開工程款債權，被告八里鄉公所收
    受後，僅函覆其業已同意將工程款直接存入前烽公司設於被
    告中小企銀之備償專戶，非經中小企銀同意不得變更，惟該
    協議因扣押命令而失其效力，故暫將工程款予以保留等語，
    並未聲明異議表示前烽公司對其已無工程款債權存在。
  (四)被告八里鄉公所於89年4 月間，經前烽公司及被告中小企銀
    之要求，同意將前烽公司之工程款直接存入前烽公司設於中
    小企銀之備償專戶中，並承諾非經中小企銀同意絕不變更或
    撤銷之。
  (五)被告中小企銀、土地銀行均曾向臺灣台北地方法院聲請就前
    烽公司系爭工程款債權為假扣押，經該法院囑託本院執行，
    由本院分別以91年度執全助字第421 號、91年度執全助字第
    382 號受理在案，其中被告中小企銀部分尚未聲請終局執行
    ，被告土地銀行則已聲請終局執行，經本院92年度執助字第
    399 號受理在案，並併入本院92年度執助字第182 號被告永
    世友公司所聲請之清償票款強制執行案件內執行。
五、本件經整理並協議簡化爭點後，兩造同意協議簡化後之爭點
    為：(一)原告與訴外人前烽公司於91年4 月30日簽立之債權讓
    與契約是否有效？(二)若系爭債權讓與契約為有效，原告得否
    據此對本院92年度執助字第182 號、92年度執助字第399 號
    、91年度執全助字第42 1號強制執行事件關於系爭工程款債
    權所為之強制執行程序，提起第三人異議之訴？又該第三人
    異議之訴有無理由？(三)若系爭債權讓與為有效，被告八里鄉
    公所得否以前述業已承諾將工程款直接存入前烽公司設於中
    小企銀之備償專戶之事由，對抗受讓人即原告，而拒絕將系
    爭工程款直接支付予原告？（見本院卷第210 、211 頁）茲
    就上開爭點，析述本院得心證之理由如下：
  (一)債權讓與契約是否有效部分：
  (1)原告主張其與訴外人前烽公司於91年4 月30日簽訂債權讓與
    契約，由前烽公司將其對被告八里鄉公所之工程款債權其中
    114 萬部分讓與原告，且原告已於91年5 月6 日委由律師通
    知被告八里鄉公所等情，業據其提出經臺灣台北地方法院公
    證處認證之債權讓與契約書、林賢宗律師事務所91普民字第
    0501號函、掛號郵件收件回執影本各1 件為證（見本院卷第
    11至13頁），且經本院依職權調取同院91年度訴字第1277號
    給付工程款民事事件卷宗查閱之結果，讓與人即訴外人前烽
    公司亦曾於91年5 月2 日將債權讓與乙事通知被告八里鄉公
    所，且經被告八里鄉公所於同年5 月3 日收受，有該公司91
    前營字第91050211號函附於前開民事事件卷宗可資憑證（見
    該卷宗第46頁），自堪認前烽公司確已將系爭114 萬元工程
    款債權讓與原告，且被告八里鄉公所亦獲通知，原告前開主
    張，堪予採信。
  (2)被告八里鄉公所雖又辯稱：其與前烽公司間有不得轉讓債權
    之特約，故前烽公司不得擅將系爭工程款債權讓與原告云云
    ，並提出工程合約影本1 件為證（見本院卷第66至71頁）。
    惟按當事人間不得讓與債權之特約，不得對抗善意第三人，
    此觀民法第294 條第1 項第2 款、第2 項之規定甚明，是縱
    認被告八里鄉公所與前烽公司間確有不得讓與債權之特約，
    惟其既無法證明原告於受讓系爭工程款債權時，即知有此特
    約存在，而屬惡意之第三人，揆諸前揭法條規定意旨，系爭
    債權讓與契約自仍屬有效，被告八里鄉公所前揭抗辯，尚不
    足採。
  (3)綜上，訴外人前烽公司與原告間之債權讓與契約應為有效，
    且被告八里鄉公所業受通知，故該債權讓與亦對其發生效力
    。
  (二)原告得否提起第三人異議之訴及有無理由部分：
  (1)按第三人就執行標的物有足以排除強制執行之權利者，得於
    強制執行程序終結前，向執行法院對債權人提起異議之訴。
    如債務人亦否認其權利時，並得以債務人為被告。強制執行
    法第15條定有明文。又在執行標的為執行債務人對第三人之
    金錢債權之情形，倘若該債權之實際權利人為執行債務人以
    外之人，因該實際權利人始為該債權之真正所有人，就該執
    行標的有足以排除強制執行之權利存在，其自得依前揭規定
    ，於強制執行程序終結前提起第三人異議之訴，以資救濟。
    是本件原告以其業經受讓取得系爭114 萬元工程款債權為由
    ，在本院民事執行處關於上開工程款債權所為之強制執行程
    序尚未終結前，提起第三人異議之訴，並無不合。被告土地
    銀行辯稱原告就該執行標的僅有債權關係存在，故不得提起
    第三人異議之訴云云，尚有誤會，不足憑採。
  (2)再查，訴外人前烽公司係於91年4 月30日將其對被告八里鄉
    公所之工程款債權其中114 萬元部分讓與原告，且前烽公司
    與原告已先後於91年5 月2 日、5 月6 日發函通知被告八里
    鄉公所，經八里鄉公所分別於同年月3 日、7 日收受等情，
    已如前述，是原告應於91年4 月30日取得系爭114 萬元工程
    款債權，並於同年5 月3 日因債務人即被告八里鄉公所收受
    該債權讓與之通知，而對該所發生效力，當無疑義。又查，
    本院民事執行處係於91年5 月24日以士院儀執全新字第975
    號執行命令就前烽公司對被告八里鄉公所之工程款債權為扣
    押（本院91年度執全字第975 號強制執行事件嗣經債權人撤
    回），被告八里鄉公所則於同年5 月28日收受該執行命令，
    其後，本院民事執行處並陸續受理91年度執全助字第421 號
    被告中小企銀與前烽公司間假扣押強制執行事件、92年度執
    助字第182 被告永世友公司與前烽公司間清償票款強制執行
    事件、92年度執助字第399 號被告土地銀行與前烽公司間清
    償票款強制執行事件，均係就同一工程款債權聲請強制執行
    ，此亦據本院調取上開強制執行卷宗查閱無訛，是本院前開
    強制執行事件就前烽公司工程款債權為強制執行時，該債權
    其中114 萬元部分顯已移轉為原告所有，並已對債務人即被
    告八里鄉公所發生效力，則原告以其始為系爭114 萬元工程
    款債權之真正權利人，請求撤銷本院前開強制執行事件就該
    部分工程款債權所為之強制執行程序，自有理由，應予准許
    。
  (三)原告得否請求被告八里鄉公所直接支付其工程款部分：
    承前所述，本件原告既受讓取得系爭114 萬元工程款債權，
    其請求債務人即被告八里鄉公所給付上開款項，本無不合，
    惟被告八里鄉公所辯稱：關於前烽公司工程款之請領方式，
    其業與前烽公司及被告中小企銀約定需將工程款直接存入前
    烽公司設於中小企銀之備償專戶，故原告雖受讓取得系爭11
    4 萬元工程款債權，仍應受前述三方契約之拘束，不得請求
    被告八里鄉所直接向其給付云云。經查：
  (1)被告八里鄉公所抗辯主張因訴外人前烽公司及被告中小企銀
    均要求其配合將工程款直接存入前烽公司設於中小企銀之備
    償專戶中，其遂於89年4 月20日出具承諾書予中小企銀，並
    於同年4 月21日函覆前烽公司及中小企銀，表示同意於支出
    之支票上註明該備償專戶帳號等情，業據其提出前烽公司89
    年4 月5 日89前營字第890405001 號函、中小企銀89年4 月
    13日89南北字第00842 號函、承諾書、八里鄉公所89年4 月
    21日89北縣八建字第22813 號函影本各一件為證（見本院卷
    第72至76頁），固堪信為真實。惟細觀上開函件內容，僅論
    及工程款應直接存入前烽公司設於中小企銀之備償專戶，並
    無任何合意就前烽公司工程款債權設定「權利質權」予中小
    企銀之意思，且被告八里鄉公所亦未能提出其他證據證明前
    烽公司與中小企銀已有就該工程款設定權利質權之事實，其
    單憑前開文件，即謂其與前烽公司及中小企銀間業已成立「
    類似權利質權」之三方契約，並據此拒絕將系爭工程款直接
    支付予原告云云，自屬無據，不能置採。
  (2)又查，訴外人前烽營造設於被告中小企銀之「備償專戶」，
    雖係為清償前烽公司積欠中小企銀之債務所開立，然該帳戶
    之戶名仍為前烽公司，且係前烽公司授權中小企銀所設立之
    「活期存款帳戶」，此有前烽公司出具之同意書影本一件在
    卷可參（見本院卷第125 頁），則該帳戶自屬前烽公司所有
    。況依前開同意書所載「…同意以立同意書人之名義設立『
    放款備償專戶』（即活期存款第700763號帳戶）於票據到期
    兌收時先行存入，再憑貴行轉帳手續分次或一次抵償立同意
    書人在貴行一切債務」等語，亦可見存入該帳戶內之款項並
    非直接歸屬於中小企銀，否則一經存入該帳戶即應生清償之
    效力，又何需再透過「轉帳」之方式「抵償」債務？是以，
    該備償專戶應仍為前烽公司所有，僅中小企銀得以轉帳方式
    將該帳戶內之存款抵償前烽公司積欠之債務而已。從而，被
    告八里鄉公所承諾將工程款直接存入該備償專戶，仍屬對前
    烽公司為給付，而非對第三人中小企銀為給付，其主張該承
    諾具有「利益第三人契約」之性質云云，亦不足憑採。
  (3)再按債務人於受通知時，所得對抗讓與人之事由，皆得以之
    對抗受讓人，民法第299 條固定有明文。惟上開所謂「得對
    抗讓與人之事由」，應係指債權不存在或其他得拒絕給付予
    讓與人之事由，至給付之「對象」，因債權人業已變更，自
    不能以此對抗受讓人，否則債權讓與將失去意義。查本件被
    告八里鄉公所雖承諾將工程款直接存入前烽公司前開備償專
    戶，然該工程款債權其中114 萬元部分既經轉讓予原告，揆
    諸前開說明，被告八里鄉公所自不得再將該工程款存入前烽
    公司之帳戶，而應直接支付予原告，始符債權讓與之本旨。
    是被告八里鄉公所以債權讓與前已有應存入前烽公司備償專
    戶之約定，辯稱其不得直接將工程款給付予原告云云，顯不
    足採；原告請求被告八里鄉公所給付該工程款114 萬元及其
    法定遲延利息，於法有據，應可准許。
六、綜上所述，原告請求確認其對被告八里鄉公所有114 萬元之
    工程款債權存在，並請求撤銷本院92年度執助字第182 號、
    92年度執助字第399 號、91年度執全助字第421 號強制執行
    事件就上開工程款債權所為之強制執行程序，暨請求被告八
    里鄉公所給付114 萬元，及自起訴狀繕本送達翌日即93年2
    月28日起至清償日止按年息5%計算之利息，均有理由，應予
    准許。
七、據上論結，本件原告之訴為有理由，依民事訴訟法第385 條
    第1項前段、第78條，判決如主文。
中　　華　　民　　國　　94　　年　　5 　　月　　17　　日
                  民事第二庭  審判長法  官  陳介源
                                    法  官  王怡雯
                                    法  官  馬傲霜
以上正本證明與原本無異。
如對本判決上訴須於判決送達後20日內向本院提出上訴狀。
中　　華　　民　　國　　94　　年　　5 　　月　　23　　日
                                    書記官  林豐圃
